【裁判字號】    90,簡上,343
【裁判日期】    921211
【裁判案由】    確認本票債權不存在
【裁判全文】
臺灣臺北地方法院民事判決                          九十年度簡上字第三四三號
    上  訴  人  乙○○○○○○.
    訴訟代理人  詹順發律師
    被上訴人    甲○○
右當事人間請求確認本票債權不存在事件，上訴人對於中華民國九十年四月九日本院
台北簡易庭八十八年度北簡字第一六九三三號第一審判決提起上訴，本院於中華民國
九十二年十一月十九日言詞辯論終結，判決如左：
    主      文
上訴駁回。
第二審訴訟費用由上訴人負擔。
    事      實
甲、上訴人方面：
一、聲明：
（一）原判決廢棄。
（二）確認被上訴人就本院八十八年票字三三二九五號本票裁定如附表所示之本票七
      紙總金額新臺幣（下同）二百萬元及其利息之債權不存在。
（三）訴訟費用由被上訴人負擔。
二、陳述：除與原判決記載相同者，茲引用之外，補稱：
（一）上訴人未欠任何人金錢：
(1)上訴人與第三人陳德培等人均無金錢往來，也未欠其任何債務，自不會無緣無故簽
  發或借任何票據交付上開人士，上訴人也未欠被上訴人任何金錢，被上訴人稱上訴
  人欠其借票款會款借款等均非事實。
(2)又借款以交付金錢為生效要件，故主張借款之人縱為票據執票人亦應就交付金錢之
  事實負舉證責任。又消費借貸所應交付金錢並不以現實交付為限，如以他種欠款移
  作借款，而合意成立消費借貸，固應認為已具有要物性，然其前提要件為有他種欠
  款存在，若債務人否定有他種欠款存在，貸與人仍應就他種欠款之存在之有利事實
  負舉證之責，因之：關於借票：被上訴人辯稱上訴人以其名義簽發票據達十五張之
  多，金額為一百九十九萬七千三百八十元，並提出支票票頭及支票存款對帳單為憑
  ，惟票據具無因性，票據都不能用來證明其借款之原因關係存在，更何況是以票據
  之票頭即存根，用來證明上訴人被上訴人甲○○之支票，但兌現之票款由甲○○支
  付，因之上訴人欠被上訴人金錢尤難成立。
（二）上訴人否認欠被上訴人所主張之借開支票之票款：
(1)被上訴人已於其八十九年四月二十五日答辯狀二第五頁中自認未能就全部所簽發之
  支票付款使其兌現，準此，則被上訴人以該附件三所示之支票票頭用以證明上訴人
  簡榮祥欠其附件三所列之支票款，或欠其在八十九年四月二十五日狀第四五頁所列
  十五張支票票款顯不成立，又被上訴人既自承上訴人以其名義所開支票未能全部兌
  現，由此可證若上訴人未存入同額現金，則被上訴人即不會讓其支票兌現，故被上
  訴人主張上訴人以其名義所簽之支票，被上訴人同時借給該開出票據兌現之資金根
  本不實。
(2)否認被上訴人有代為清償上訴人以其名義簽發支票之兌現款，此外被上訴人所提支
  票存根也不能證明上訴人欠伊票款，因從上記載可知若上訴人所開之票款有由被上
  訴人代墊者，被上訴人會在票根註記，例如：八十三年八月三日票號000000
  0，被上訴人曾代墊三萬元、八十三年七月二十七日票號0000000，上訴人
  只交付九萬元不是票款十五萬五千元，因此被上訴人乃記為「入九萬元」、八十三
  年七月十日票號0000000記載「簡入五萬元」後，又載「清」、八十三年七
  月十二日票號0000000載「簡入清」等，由此可證若上訴人有欠伊票款，其
  會上特別註記，無註記者表示已由上訴人全數交付，又被上訴人主張上訴人向其借
  款二百零一萬元，並提存摺提領紀錄九筆，惟上訴人否認借款，同時存摺只能證明
  被上訴人曾提領該款，根本不能證明提領該款並交付上訴人之事實。
（三）關於標會款：
  上訴人於八十八年六月三十日刑庭供稱：「是因我向朋友借錢給被告甲○○開土雞
  城用，但他還不出來，叫我把會標起來還款，是否第一會就標已忘了，標金也忘了
  ，土雞城是合夥經營，我拿了一七八萬元出來，」被上訴人則當庭說：「自訴人簡
  榮祥沒拿錢出來經營，又言拿三十六萬元而已. 」由此可證，上訴人未欠被上訴人
  會款，因該會款之得標是被上訴人指示，並用以償還被上訴人開土雞城對外所欠之
  債務，如此怎能謂上訴人欠伊會款，反而應是被上訴人欠上訴人之代償債務。
（四）關於五百萬元本票：
(1)依前所述，上訴人未欠被上訴人任何債務，自不會因欠債而簽發五百萬元本票，系
  爭本票，是本案恐嚇取財取得系爭本票二百萬元及支票一百萬元之起因，而其由來
  是兩造在八十六年初同居期間，被上訴人佯稱懷孕但無名份，為求保障即要求上訴
  人開立五百萬元本票，實則被上訴人無懷孕，該紙票據顯是詐欺而得，則據此並再
  以恐嚇取財方式取得系爭本票二百萬元，亦同屬非法之行為自屬惡意及無對價之侵
  權行為方式取得支票，其均不得享有票據上權利。
(2)系爭票據是以暴力方式取得，自不得享有票據上權利。
三、證據：除援用第一審所提證據外，補提台北國際商業銀行函影本、台北國際商業
    銀行客戶歷史資料明細影本各一件為證，並聲請訊問證人林甲祥、張添全，調取
    林甲祥帳戶資料、稅務資料。
乙、被上訴人方面：
一、聲明：求為判決駁回上訴。
二、陳述：除與原判決記載相同者，茲引用之外，補稱：
    上訴人一再誣指被上訴人係用強暴、脅迫之方式取得本系爭之二百萬元本票，但
    提不出令人信服之證據，而就被上訴人所主張兩造間確有債權債務之事實，非惟
    經原審調查審認在卷，另就刑事部分，即上訴人持與本件訴訟相同之事實主張而
    向台灣士林地方法院檢察署分別告訴被上訴人涉嫌擄人勒贖、妨害自由與詐欺等
    案，迭經該署承辦檢察官依上訴人之請求並盡其調查之能事而調查相關證據及傳
    訊相關證人後，嗣經台灣高等法院認上訴人對被上訴人之指訴並無證據資以證明
    為由，以無罪判決確定在案，此經鈞院向該署及台灣高等法院等借調之上該各案
    偵查卷宗可稽，足證上訴人之主張無可憑信。
丙、本院向臺灣士林地方法院檢察署調閱八十七年偵字第九○五三號甲○○擄人勒贖
    等、九十年執他字第九○五號甲○○詐欺、八十八年自字第七九號甲○○妨害自
    由案件刑事偵審卷、臺灣高等法院九十年上訴字第一一六九號刑事卷。
    理      由
一、本件上訴人起訴主張：被上訴人夥同第三人陳德培等，以暴力、脅迫方式取得本
    院八十八年票字三三二九五號本票裁定如附表所示之本票七紙（以下簡稱為系爭
    本票），被上訴人與上訴人間並無金錢借貸之合意，亦無交付金錢借貸予上訴人
    之事實，被上訴人取得系爭本票未支付任何代價，自屬惡意、無對價方式取得系
    爭本票，依票據法第十四條之規定自不得享有票據權利，另被上訴人以此侵權行
    為方式取得債權，依民法第一百九十八條規定，上訴人自得拒絕履行等語。被上
    訴人則以：上訴人自認之卷附五百萬元本票係兩造分手前所開立，供作清償借款
    之用，上訴人指訴被上訴人以強暴、脅迫方式取得系爭本票並無證據等語置辯。
二、兩造不爭執事項：上訴人曾於八十二年十月至八十六年六月間與被上訴人同居，
    上訴人於八十六年三月五日兩造分手前簽發五百萬元之本票予被上訴人，另於八
    十六年九月間上訴人又簽發系爭本票予被上訴人，並將前開五百萬元之本票返還
    予上訴人，兩造均不爭執，此部分之事實應可確認。
三、上訴人主張前開五百萬元之本票係因被上訴人詐稱懷孕，上訴人為給被上訴人保
    障而交付，並無借貸資金關係存在，另系爭本票因受第三人陳德培等之強暴脅迫
    而簽發交付等語，為被上訴人否認，並以前揭情詞置辯。故本件爭點在：上訴人
    與被上訴人間是否有借貸關係存在，前開五百萬元之本票是否因清償借款交付或
    因被上訴人詐欺而交付？上訴人簽發系爭本票時，是否受到第三人之強暴脅迫？
（一）按票據為無因證券，票據債權人就其取得票據之原因，固不負證明之責任，惟
      執票人主張票據係發票人向其借款而簽發交付，以為清償方法，發票人復抗辯
      未收受借款，消費借貸並未成立，則執票人就借款已交付之事實，應負舉證責
      任，此有最高法院九十一年度台簡抗字第四十六號裁定意旨可參，本件被上訴
      人抗辯上訴人基於兩造同居期間金錢借貸關係而開立五百萬元之本票一紙予被
      上訴人，嗣以系爭二百萬元之本票及另一百萬元之支票換回等語，既為上訴人
      所否認，依前揭舉證責任原則，自應由被上訴人就此項事實存在，負舉證之責
      。被上訴人抗辯上訴人與其同居期間積欠款項有：(１）上訴人需用支票時，
      告知被上訴人，由被上訴人簽發支票供其使用計二百五十七萬六千三百八十元
      。（２）上訴人積欠合會款四十五萬元。（３）以現金借貸自被上訴人帳戶提
      款二百零一萬元。並分別提出支票存根、合會單據以及帳戶存摺等件為憑，茲
      分述如下：
   (１）被上訴人為上訴人開立支票十九張金額共計二百五十七萬六千三百八十元（
        包括僅有支票存根十五張以及代償並取回支票四張），有原審答辯二狀所附
        支票存根十五張、合作金庫銀行支票存款對帳單以及支票四張（其中二張並
        有上訴人背書）等件為證，上訴人於臺灣士林地方法院八十八年度自訴字第
        七十九號妨害自由案件，八十八年六月二日訊問時亦自承被上訴人曾為其簽
        發前開支票支付貨款之事實，此有刑事訊問筆錄可稽（原審卷二一七頁），
        足認被上訴人此部分抗辯為可採。上訴人雖稱前開支票部分由其存入款項兌
        現，部分則退票後由其處理云云，惟上訴人就此未能舉出任何匯款或支付證
        明以實其說，自非可採。
  （２）被上訴人抗辯上訴人積欠其會款四十五萬元部分，亦據其提出互助會單為證
        ，且經上訴人於前開刑事案件八十八年六月二日訊問時自認，亦有刑事訊問
        筆錄附卷可憑（原審卷二一九頁），自屬可採。上訴人雖復稱此部分款項，
        係上訴人為償還被上訴人向第三人借款云云，惟經被上訴人否認，上訴人就
        此有利於己之事實復未能舉證以實其說，自非可採。
  （３）至於被上訴人抗辯上訴人曾向其借貸現金二百零一萬元部分等情，雖不能僅
        憑被上訴人所提出之存摺影本確認，惟衡諸兩造於同居近四年後始分手，被
        上訴人抗辯同居期間以金錢借貸未立字據，合乎常情。另兩造間上述三百萬
        餘元之開立支票及會款之金錢借貸關係，加上前開現金借貸部分二百零一萬
        元，共約為五百萬元，是兩造同居期間上訴人積欠款項或因次數、金額過多
        而無法精確計算，但上訴人既然於協議分手前開立五百萬元之本票予被上訴
        人，即有確認欠款總額之意思，故上訴人欠款之總額應以此為準。另參以兩
        造同居近四年，於八十六年三月間已感情不睦瀕臨分手，上訴人自不可能僅
        因被上訴人稱已懷孕，未經查證，即交付五百萬元本票，故上訴人此部分主
        張與常情不符，當非可採。綜合上述各等情，被上訴人抗辯上訴人開立五百
        萬元之本票係為償還欠款等語，應屬可採。
（二）次按票據行為，為不要因行為，執票人不負證明關於給付之原因之責任，如票
      據債務人主張執票人取得票據出於惡意或詐欺時，則應由該債務人負舉證之責
      。此有最高法院六十四年台上字第一五四０號判例可參。上訴人主張被上訴人
      取得系爭二百萬元之本票、蔡雪子簽發三十萬元之支票一張（票號ＢＢＤ四
      七二九一六由被上訴人提示兌領，見刑事一審第一卷一０頁華南商業銀行回函
      ）、許忠益簽發之支票二張共計七十萬元（面額三十萬元、票號ＡＦ0000
      0000由林甲祥提示兌領；面額四十萬元、票號ＡＦ00000000由被
      上訴人提示兌領，見刑事一審第二卷一七六頁萬通商業銀行回函、一八一頁台
      北國際商業銀行南蘆洲分行回函）係以犯罪恐嚇取財之脅迫方式為之等情，固
      據提出本票、支票、驗傷診斷書、汽車修理估價單、林春金借貸契約書、讓渡
      書等件為證，惟上訴人以前開證據自訴被上訴人妨害自由等案件，經臺灣士林
      地方法院八十八年度自字第七九號刑事案件訊問證人蔡宗培、林春金、廖文祺
      ，並查核前開證人證詞、汽車修理估價單送修時間、本票存根上簽名及字跡等
      證據判決被上訴人無罪確定，有刑事案卷可憑，是上訴人所提出之前開證據並
      不能證明被上訴人以脅迫方式取得系爭本票。本院另訊問證人林甲祥及張林隨
      之夫張添全，並調取林甲祥之存款及所得資料，雖可認定上訴人主張前開許益
      忠簽發之二張支票，其中票號ＡＦ一○九一三○，金額三十萬元之支票一張流
      入林甲祥帳戶等情為實在，惟票據具有流通性，取得之原因各獨立，不能僅以
      前開支票流入林甲祥帳戶之事實，推論系爭本票取得時有脅迫之情形。且上訴
      人既有積欠被上訴人五百萬元而未為清償之事實已如前述，被上訴人要求上訴
      人清償時，上訴人以可兌現一百萬元支票及系爭本票，換回前由上訴人所簽發
      而無力兌現之五百萬元本票亦符合常情。故被上訴人此部分抗辯亦屬可採，系
      爭本票之取得屬有對價之行為。
（三）被上訴人取得系爭本票既非基於脅迫之侵權行為方式取得，上訴人主張依民法
      第一百九十八條規定拒絕履行，自屬無據。另按票據法第十四條第一項規定：
      「以惡意或有重大過失取得票據者，不得享有票據上之權利。」，所謂以惡意
      或有重大過失取得票據者，係指明知或可得而知轉讓票據之人，就該票據無權
      處分而仍予取得者而言。本件被上訴人乃自發票人即上訴人處直接取得系爭本
      票，與前揭票據法第十四條第一項之情形不符，上訴人此項法律主張顯非可採
      。
四、綜上所述，本件上訴人主張系爭本票因受第三人陳德培等人之強暴脅迫而簽發，
    並無對價關係存在云云，為不足採，被上訴人抗辯系爭本票因上訴人清償借款而
    簽發等語則屬可信。是上訴人不得以民法第一百九十八條規定拒絕履行系爭本票
    債務，亦不得依票據法第十四條第一項主張被上訴人不得享有票據上權利。從而
    ，上訴人請求確認被上訴人就本院八十八年票字三三二九五號本票裁定如附表所
    示七紙總金額二百萬元本票及其利息之債權不存在，為無理由，不應准許。原審
    為上訴人敗訴之判決，並無不合。上訴意旨指摘原判決不當，求予廢棄改判，為
    無理由，應予駁回。
五、本件為判決基礎之事證已臻明確，兩造其餘攻擊防禦方法及所提出之證據，核於
    判決結果不生影響，無庸一一審究論述，附此敘明。
六、據上論結，本件上訴為無理由，依民事訴訟法第四百三十六條之一第三項、第四
    百四十九條第一項、第七十八條，判決如主文。
中      華      民      國    九十二    年     十二     月     十一     日
                                        民事第五庭
                                                  審判長法  官  吳青蓉
                                                        法  官  羅富美
                                                        法  官  張松鈞
右為正本係照原本作成。
本件當事人須以本判決適用法律顯有錯誤為上訴理由時，始得於本判決送達後二十日
內向本院提出上訴狀，如已於本判決宣示後送達前提起上訴者，應於判決送達後十日
內補具上訴理由（均按他造當事人之人數附繕本），並經本院許可後方得上訴最高法
院。
中      華      民      國    九十二    年     十二     月     十一     日
                                                        書記官  黃媚鵑
┌────────────────────────────────────────────────────┐
│附表：                                                                      八十八年度票字第三三二九五號│
├─┬───────────┬───────────┬───────────┬───────────┬──┤
│編│發        票        日│票面金額（新台幣）    │到        期        日│  利  息  起  算  日  │備考│
│號│                      │                      │                      │                      │    │
├─┼───────────┼───────────┼───────────┼───────────┼──┤
│１│八十六年九月十九日    │伍萬元                │八十六年十一月三十日  │八十六年十一月三十日  │    │
├─┼───────────┼───────────┼───────────┼───────────┼──┤
│２│八十六年九月十九日    │伍萬元                │八十六年十二月三十日  │八十六年十二月三十日  │    │
├─┼───────────┼───────────┼───────────┼───────────┼──┤
│３│八十六年九月十九日    │伍萬元                │八十七年一月三十日    │八十七年一月三十日    │    │
├─┼───────────┼───────────┼───────────┼───────────┼──┤
│４│八十六年九月十九日    │伍萬元                │八十七年二月三十日    │八十七年二月三十日    │    │
├─┼───────────┼───────────┼───────────┼───────────┼──┤
│５│八十六年九月十九日    │伍萬元                │八十七年三月三十日    │八十七年三月三十日    │    │
├─┼───────────┼───────────┼───────────┼───────────┼──┤
│６│八十六年九月十九日    │伍萬元                │八十七年四月三十日    │八十七年四月三十日    │    │
├─┼───────────┼───────────┼───────────┼───────────┼──┤
│７│八十六年九月十九日    │壹佰柒拾萬元          │八十七年五月三十日    │八十七年五月三十日    │    │
└─┴───────────┴───────────┴───────────┴───────────┴──┘


司法院資訊處製作；財團法人民間司法改革基金會備份。
